臺灣高等法院臺中分院民事判決　　　九十一年度重上字第一一七號
　　　上　訴　人　　丁○○
　　　複　代理人　　乙○○
　　　　　　　　　　甲○○
　　　上　訴　人　　己○○
　　　訴訟代理人　　庚○○
　　　上　訴　人　　癸○○○
　　　訴訟代理人　　壬○○
　　　上　訴　人　　戊○○
　　　被　上訴人　　辛○○
　　　訴訟代理人　　丙○○
右當事人間分割共有物事件，上訴人對於中華民國九十一年六月三日臺灣臺中地方法
院第一審判決（九十年度重訴字第二一九號），提起上訴，本院於九十三年十二月七
日言詞辯論終結，茲判決如左：
　　　主　　　文
原判決廢棄。
兩造共有坐落台中縣沙鹿鎮○○段沙鹿小段一九一之八地號建地，面積○．○一二○
公頃，及同段一九二之一五地號建地，面積○．四三一公頃，准予合併分割為如附圖
編號（Ｃ）部分面積○．○二九三公頃分歸被上訴人辛○○取得，（Ａ）部分○．○
一二○公頃及（Ｂ）部分○．○一三八公頃分歸上訴人丁○○、己○○、戊○○、癸
○○○四人按應有部分各四分之一之比例保持共有。
第一、二審訴訟費用由被上訴人負擔百分之五十三，餘由上訴人四人負擔。
　　　事實及理由
一、本件分割共有物之訴，其為訴訟標的之法律關係，對於共同訴訟之各人必須合一
    確定，上訴人丁○○一人提起之上訴，其效力依民事訴訟法第五十六條第一項第
    一款規定，及於其餘同造共同訴訟人，爰併列之為上訴人，合先敘明。
二、上訴人戊○○、癸○○○二人均未於言詞辯論期日到場，核無民事訴訟法第三百
    八十六條所列各款情形，依被上訴人之聲請，由其一造辯論而為判決。
三、被上訴人主張：坐落台中縣沙鹿鎮○○段沙鹿段一九一之八及一九二－一五地號
    二筆建地（下稱系爭土地）為兩造共有，各人應有部分如附表所示，該土地並無
    不能分割之情形，兩造亦未訂有不分割之契約，因不能協議分割等情，爰提起分
    割共有物之訴，求為命依如原判決附圖所示第一案之方式為裁判分割之判決。
四、上訴人等均同意分割，惟均稱四人願保持共有關係，並主張應按本判決附圖所示
    之分割方案合併分割，始符最高經濟效用及公平原則。
五、原審法院依被上訴人主張之分割方案，就系爭二筆土地細分為十部分，分歸兩造
    五人各自單獨取得，上訴人不服，提起上訴，聲明求予廢棄，改按如附圖所示之
    方式為合併分割判決。被上訴人答辯聲明求為駁回上訴人之上訴，惟附以分割後
    如上訴人同意伊使用其地上之建物，則其同意以上訴人主張之上開合併分割方案
    為分割之條件。
六、本件被上訴人主張坐落台中縣沙鹿鎮○○段沙鹿小段一九一之八地號、地目建、
　　面積一二○平方公尺，及同段一九二之十五地號、地目建、面積四三一平方公尺
　　之土地二筆為兩造所共有，兩造就上開二筆土地之應有部分如附表所示。且共有
　　人間無法達成協議分割及無不分割特約之情事，有土地登記簿謄本二份、地籍圖
　　謄本一份可按，並為上訴人所不爭執，被上訴人訴求裁判分割，依民法第八百二
    十三條、第一項規定，自無不合。
七、關於分割方法，查系爭二筆土地，地處台中縣沙鹿鎮火車站正前方，北臨中正街
    ，東臨大同街，屬極為繁榮地段，但經編定為公共設施保留地，在禁建中，目前
    供作市場攤位使用，其上除有被上訴人之平房外，其餘由各共有人分管，均設置
　　攤位出租他人使用，上開攤位之地上物均屬違章建築，以上均據原審法院勘驗現
　　場屬實，並製有勘驗筆錄在卷可稽，且有被上訴人提出之現場照片六張在卷可參
　　。又系爭土地分割後，因屬公共設施保留地，在禁建中，故仍無法建築房屋，惟
　　其經濟效益，則在於市場攤位之使用，是如何使其連接馬路，而為完整充分之使
　　用土地，以收最高使用價值，則為兩造共認一致之首要分割方法。按數筆共有之
　　土地，如其共有人及應有部分均相同，並經全體共有人之同意，得予合併分割（
　　最高法院七十七年度台上字第二○六一號，八十五年度台上字第二九百九號，九
　　十年度台上字第一五九四號判決參照）。查系爭土地，關於一九二－八及一九二
　　－一五地號部分，上訴人丁○○、己○○、戊○○、癸○○○四人之應有部分均
　　為二八八○分之三三五及二五四四分之二九九，被上訴人辛○○則依序為一四四
　　分之七七（折合為二八八○分之一五四○）及六三六分之三三七（折合為二五五
　　四分之一三四八），而上訴人四人均表示其四人願保持共有關係，二筆土地合併
　　分割，且同意其上之地上物由被上訴人使用，此有其四人所提出之同意書及承諾
　　書各乙件在卷可稽，而被上訴人亦同意為合併分割（見本院卷第七十九－八○頁
　　、第二三四頁），兩造並表示合併分割之方法無庸相互為差價之補償（見本院卷
　　第八○頁、第二三四頁），是被上訴人於系爭二筆土地之應有部分比例換算結果
　　均為百分之五三（四捨五入），上訴人四人合計之應有部分比例換算結果均為百
　　分之四十七（四捨五入），其四人內部之比例則均為各四分之一，依首揭說明，
　　自許為合併分割。原審誤認本件二筆土地不合得以合併分割之要件，被上訴人亦
　　提出不合併分割之方案，故將二筆土地細分為十部分，致其編號Ｂ、Ｃ、Ｄ、Ｅ
　　部分，均或未連接道路，或過於細小狹長，而難以使用，有損其經濟價值之弊，
　　固無可取。上訴人九十三年六月十一日所提出之分割方案，將二筆土地合併，Ａ
　　、Ｂ二部分連接，共同而對中正街，分歸上訴人四人保持共有關係，Ｃ部分則分
　　歸被上訴人所有，則可充分使用土地，發揮最高效用，而無上述之弊。兩造並同
　　意以此方式為合併分割，而由本院囑台中縣清水地政事務所於九十三年十月十八
　　日複丈鑑測，製有鑑定圖在案（即本判決附圖），爰據以裁判分割。
八、依上所述，本院認本件系爭二筆土地以台中縣清水地政事務所九十三年十月十八
    日鑑側鑑定圖所示之合併分割方案（即本判決附圖）為分割為適當，原判決將二
    筆土地細分分割，並非妥適，上訴意旨指具分割方法不當，非無理由，爰予廢棄
    改判如上。
九、據上論結，本件上訴為有理由，依民事訴訟法第四百六十三條、第三百八十五條
　　第一項前段、第七十八條、第八十五條第一項、第八十一條，判決如主文。
中　　　華　　　民　　　國　　九十三　　年　　 十二　　 月　　二十一　　日
~B1民事第五庭審判長法　官　陳滿賢
~B2　　　　　　　　法　官　古金男
~B3　　　　　　　　法　官　朱　樑
右為正本係照原本作成。
如對本判決上訴，須於收受判決送達後二十日內向本院提出上訴書狀，其未表明上訴
理由者，應於提出上訴後二十日內向本院提出上訴理由書(須按他造人數附具繕本)。
上訴時應提出委任律師為訴訟代理人之委任狀。具有民事訴訟法第四百六十六條之一
第一項但書或第二項之情形為訴訟代理人者，另應附具律師及格證書及釋明委任人與
受任人有該條項所定關係之釋明文書影本。
~B　　　　　　　　書記官　陳秀真
中　　　華　　　民　　　國　　九十三　　年　　 十二　　 月　　二十二　　日
　　　　　　　　　　　　　　　　　　　　　　　　　　　　　　　　　　　　Ｙ
　 附　　 表：
┌────────────────────────────────────┐
│地號一九一－八地號土地　　　　　　　　　　　　　　　　　　　　　　　　　│
├──────┬─────────┬───────────────────┤
│共 　有　 人│　 應有部分比例　 │　備　　　註　　　　　　　　　　　　　│
├─┬────┼─────────┼───────────────────┤
│　│丁 ○ ○│二八八○分之三三五│　　　　　　　　　　　　　　　　　　　│
│　├────┼─────────┤　　　　　　　　　　　　　　　　　　　│
│　│己 ○ ○│二八八○分之三三五│　　　　　　　　　　　　　　　　　　　│
│一├────┼─────────┤(四人合計四捨五入折合為百分之四七)　　│
│　│癸○○○│二八八○分之三三五│　　　　　　　　　　　　　　　　　　　│
│　├────┼─────────┤　　　　　　　　　　　　　　　　　　　│
│　│戊 ○ ○│二八八○分之三三五│　　　　　　　　　　　　　　　　　　　│
├─┼────┼─────────┼───────────────────┤
│二│辛 ○ ○│一四四分之七七　　│(折計為二八八○分之一五四○，四捨五入 │
│　│　　　　│　　　　　　　　　│ 折合百分之五三）　　　　　　　　　　 │
└─┴────┴─────────┴───────────────────┘
┌────────────────────────────────────┐
│地號一九二－一五地號土地　　　　　　　　　　　　　　　　　　　　　　　　│
├──────┬─────────┬───────────────────┤
│共 　有　 人│　 應有部分比例　 │　備　　　註　　　　　　　　　　　　　│
├─┬────┼─────────┼───────────────────┤
│　│丁 ○ ○│二五四四分之二九九│　　　　　　　　　　　　　　　　　　　│
│　├────┼─────────┤　　　　　　　　　　　　　　　　　　　│
│　│己 ○ ○│二五四四分之二九九│　　　　　　　　　　　　　　　　　　　│
│一├────┼─────────┤(四人合計四捨五入折合為五百之四七)　　│
│　│癸○○○│二五四四分之二九九│　　　　　　　　　　　　　　　　　　　│
│　├────┼─────────┤　　　　　　　　　　　　　　　　　　　│
│　│戊 ○ ○│二五四四分之二九九│　　　　　　　　　　　　　　　　　　　│
├─┼────┼─────────┼───────────────────┤
│二│辛 ○ ○│六三六分之二三七　│(即二五四四分之一三四八，四捨五入折合 │
│　│　　　　│　　　　　　　　　│ 為百分之五三）　　　　　　　　　　　 │
└─┴────┴─────────┴───────────────────┘
